【裁判字號】    91,上訴,3537
【裁判日期】    920124
【裁判案由】    偽造文書
【裁判全文】
臺灣高等法院刑事判決                          九十一年度上訴字第三五三七號
    上  訴  人  臺灣士林地方法院檢察署檢察官
    上  訴  人
    即  被  告  乙○○  男四十.
    選任辯護人  張靜怡  律師
                黃詠靖  律師
右上訴人因被告偽造文書案件，不服臺灣士林地方法院九十一年度訴字第三八七號，
中華民國九十一年十月九日第一審判決（起訴案號：臺灣士林地方法院檢察署九十一
年度偵字第五六三號、第三八二四號）提起上訴，本院判決如左：
    主  文
原判決撤銷。
乙○○共同連續行使偽造私文書，足以生損害於公眾及他人，處有期徒刑玖月。
附表三除編號一梁嗣聖外，其餘同編號一之張進良及編號二至編號八、附表四等人之
署押均沒收。
    事  實
一、乙○○自民國（下同）八十八年十月起，迄九十年八月止，擔任台北市○○區○
    ○路二七七號臺北市私立信泰汽車駕駛人訓練班（即甲○○以下簡稱信泰駕訓班
    ）之教務組長，為從事駕駛訓練業務之人，竟與綽號「阿德」之鐘伯周（另由臺
    灣士林地方法院檢察署檢察官偵查中），共同基於意圖為自己不法之所有之概括
    犯意聯絡，自八十九年九月間起，受鐘伯周之請託，以寄名寄班之方式，及安插
    一人寄班可獲取新台幣（下同）二千元之報酬，收受鐘伯周交付如附表一所示梁
    慶助等二十一人之學習駕照及體檢表資料，明知如附表一所示梁慶助等二十一人
    ，實際上並未參加信泰駕訓班之駕駛訓練課程，竟將附表一之梁慶助等二十一人
    有參加信泰駕訓班之不實事項，連續登載在其教學業務上所製作掌管之駕駛訓練
    紀錄卡上，並將前開梁慶助等人之體檢表及學習駕照等資料按附表二所列之期別
    ，於開訓時與其他學員之資料彙整後，連續交予不知情之信泰駕訓班之班主任林
    國勳，使林國勳據而在附表二所示時間，製作如附表二所示之學員開訓名冊後，
    利用不知情之林國勳以傳真之方式，將上揭內容不實之開訓名冊呈報給台北市監
    理處，使台北市監理處之公務員據此開訓名冊而將不實之「入學人數」登載在公
    務上所製作之信泰駕訓班統計表上，足生損害於監理機關對駕訓班招生管理之正
    確性。乙○○復明知附表一所示梁慶助等人未實際參與信泰駕訓班駕駛之受訓，
    依規定不得參與信泰駕訓班之團體考照，竟於附表二所列期別將結訓之際，在由
    各教練提供考試名冊後，乙○○即按附表二所列期別將梁慶祝等人業已參與駕訓
    課程完畢而欲參與團體考試之不實事項，多次登載在其業務上製作之「考照順序
    表」上（共八張，即附表二所列期別，每期各一張，原本業遭乙○○丟棄而未扣
    案），再連續行使不實之「考照順序表」，交給不知情之班主任林國勳，供其業
    務上所製成附表二所列期別之結訓名冊之用，並連同上開各該期不實之學員之體
    檢表、學習駕照呈報給台北市監理處，使台北市監理處之公務員在與各該期之開
    訓人數核對後，將不實之「結訓人數」登載在其公務上所製作之信泰駕訓班統計
    表上，進而辦妥附表一所示梁慶助等人業已完成駕駛訓練之結訓登記，足生損害
    於監理機關對於駕訓班結訓考照管理之正確性。嗣因梁慶助等人未參與團體考照
    ，台北市監理處遂在信泰駕訓班之團體考名單註記缺考學員後，連同體檢表及學
    習駕照退還信泰駕訓班，由不知情之班主任林國勳製作附表二所示（第十八Ｂ班
    約三張，其餘尚不及製作）十四張結訓證書後，乙○○隨即連續多次交付該十四
    張之結訓證書給鐘伯周，並取得約一萬多元之寄名寄班報酬（鐘伯周尚有部分未
    給付），使附表二所示梁慶助等人無須參加駕訓課程，即取得團體報名之考照資
    格，足生損害於信泰駕訓班及台北市監理處對於駕駛人訓練之管理及報考資格之
    正確性。嗣於九十年七月間，為因應台北市監理處人員到信泰駕訓班實施總檢查
    ，乙○○復承同前共同概括之犯意聯絡，在其前開業務上所製作如附表三所示張
    進良等八人之駕駛訓練紀錄卡及如附表四之潘璟懋等五人之駕駛訓練紀錄卡背面
    之教練、學員簽章欄位內，自行或委請不知情之梁嗣聖（業經公訴人為不起訴處
    分確定）及姓名不詳之數位駕訓班學員，偽簽如附表三所示教練與學員姓名及附
    表四所列之教練姓名，用以表示如附表三所示之教練、學員及附表四所列之教練
    有依駕駛訓練紀錄卡背面所示進度，教授與學習駕駛課程之過程而偽造此私文書
    ，並提供給台北市監理處人員總檢查之用而行使前開不實之駕駛訓練紀錄卡，足
    以生損害於史俊山、許政雄、蔡明輝、林旻蓉與王文熙五人（均業經公訴人另為
    不起訴處分確定）、信泰駕訓班對於駕駛訓練紀錄之管理與台北市監理處總檢查
    之正確性。嗣於九十年七月底，為台北市監理處發現附表二所示張進良、謝見灝
    、劉家榮、潘有成、白謙新、蔡劍鳴、林信益七人有寄名寄班情事，始查悉前情
    。
二、案經台北市監理處函送及臺北市私立信泰汽車駕駛人訓練班（即甲○○）訴由臺
    灣士林地方法院檢察署檢察官偵查起訴。
    理  由
一、右揭事實，業據上訴人即被告乙○○於警訊、偵查及原審、本院審理中坦承前揭
    全部犯罪事實不諱，並經告訴人臺北市私立信泰汽車駕駛人訓練班（即甲○○）
    指訴綦詳，證人即臺北市私立信泰汽車駕駛人訓練班班主任林國勳於警、偵訊時
    亦證稱：被告為信泰駕訓班之教務組長，負責承辦報名、管理及填寫駕駛訓練紀
    錄卡等業務，其並未見過附表二第十八期Ｂ班張進良等七人，張進良、謝見灝、
    劉家榮、潘有成、白謙新、蔡劍鳴、林信益等人之駕駛訓練紀錄卡背面之教練及
    學員之簽名，係被告乙○○所為，其已呈報給台北市監理處，據以製作統計表，
    及辦理證書、結訓登記等情，同案被告梁嗣聖陳稱：伊確在信訓泰駕訓班當教練
    ，當時乙○○拿張進良之駕駛訓練紀錄卡，給伊在背面之教練簽章欄內簽名，因
    是乙○○拿給伊簽的，伊沒有想太多就直接簽了，伊只有簽自己的姓名，伊拿到
    紀錄卡時，學員張進良之姓名已經全部簽好，張進良之姓名非伊所簽，伊不知張
進良是寄名寄班的學生，也不知乙○○偽造文書之情事，伊收到之一千二百元，
    係信泰駕訓班給伊之車馬費，伊並未與乙○○共同偽造文書等語，同案被告史俊
    山、許政雄、蔡明輝、林旻蓉、王文熙等五人亦均陳稱：渠等雖是信泰駕訓班之
    教練，但並未實際教授駕駛訓練課程，亦未在謝見灝等六人之駕駛訓練紀錄卡上
    簽名及偽簽謝見灝等六人之姓名，渠等亦不知是何人所為，九十年七月間，台北
    市監理處人員到信泰駕訓班做總檢查，渠等有前往備查，嗣駕訓班支付渠等各一
    千二百元之車馬費，渠等的確不知，亦未與乙○○共同偽造文書等語（臺灣士林
    地方法院檢察署九十一年偵字第五六三號卷及不起訴處分書），證人謝見灝、蔡
    劍鳴、劉家榮、林信益、潘有成、白謙等人亦分別於警訊、偵查中之證述：係由
    綽號阿德之鐘伯周與渠等搭訕，渠等將照片或身分證等資料交付鐘伯周，渠等未
    曾與被告乙○○接觸，亦未到信泰駕訓班上課等情，此外，並有台北市監理處九
    十年八月二十一日北市監政字第九０六二六七二０００號函、台北市監理處便箋
    、（本署九十一年度偵字第五六三號偵查卷第二００頁）、附表二所列期別之信
    泰駕訓班開訓與結訓名冊、台北市監理處人員製作之信泰駕訓班統計表、梁慶助
    等二十一人之駕駛訓練紀錄卡、附表四潘璟懋等五人之駕駛訓練紀錄卡，南投縣
    警察局中興分局報告書等在卷可資佐證，本件被告犯行，事證明確，堪以認定。
二、核被告乙○○所為，係犯刑法第二百十六條、第二百十四條、第二百十五條、第
    二百十條等罪，被告乙○○利用不知情林國勳連續呈報不實之開訓及結訓名冊給
    台北市監理處備查及製作信泰駕訓班之統計表及被告在其前開業務上所製作如附
    表三所示張進良等八人之駕駛訓練紀錄卡及如附表四之潘璟懋等五人之駕駛訓練
    紀錄卡背面之教練、學員簽章欄位內，委請不知情之梁嗣聖及姓名不詳之數位駕
    訓班學員，偽簽如附表三所示教練與學員姓名及附表四所列之教練姓名，而偽造
    此私文書之犯行，均為間接正犯。又按共同正犯之成立，祇須具有犯意之聯絡，
    行為之分擔，既不問犯罪動機起於何人，亦不必每一階段犯行，均經參與；其在
    合同意思範圍以內，各自分擔犯罪行為之一部，相互利用他人之行為，以達其犯
    罪之目的者，即應對於全部所發生之結果，共同負責（最高法院二十八年上字第
    三一一○號、三十四年上字第八六二號判例參照）。又綽號「阿德」之鐘伯周之
    成年男子雖無從事駕駛訓練之業務，然與被告所犯上開各罪，有犯意聯絡及行為
    分擔，依刑法第三十一條第一項規定，均論為共同正犯。被告所為偽造署押為偽
    造私文書之部分行為暨偽造後持以行使，其偽造、業務登載不實之低度行為應為
    行使之高度行為所吸收，均不另論罪，被告犯上開犯行均係分別時間緊接，方法
    相同，所犯各係構成要件相同之罪名，顯係各基於概括之犯意反覆為之，均應分
    別依連續犯之規定論以一罪，並各加重其刑。其所犯上開三罪間，有方法及結果
    牽連關係，應從一重之行使偽造私文書罪論處。至公訴意旨以信泰駕訓班之開訓
    及結訓名冊係被告乙○○在該駕訓班所掌教學業務上製作之文書，惟被告乙○○
    於審理時陳稱駕訓班之開訓及結訓名冊，是其提供班主任學員之體檢表、學習駕
    照及其業務上製作之考照順序表後，再由班主任找人繕打製作開訓及結訓名冊，
    故製作開訓及結訓名冊均是班主任之業務等語，核與告訴人信泰駕訓班之告訴代
    理人簡旭成於偵查中所陳是由班主任製作，因班主任不知情，故未對林國勳提出
    告訴（九十一年五月二十二日訊問筆錄）等情相符，是堪認被告連續提供梁慶助
    等二十一人之體檢表、學習駕照等資料供班主任林國勳製作開訓名冊，提供其業
    務上製作之「考照順序表」供班主任林國勳製作結訓名冊，係使從事業務之人將
    不實事項登載在該人業務上製作之文書，核與刑法第二百十五條之犯罪構成要件
    未合，惟此部分與其所犯利用不知情之班主任林國勳以傳真之方式，將上揭內容
    不實之開訓名冊呈報給台北市監理處，使台北市監理處之公務員據此開訓名冊而
    將不實之「入學人數」登載在公務上所製作之信泰駕訓班統計表上之使公務員登
    載不實罪部分，為裁判上一罪之關係，爰不另為無罪之諭知。另被告乙○○於審
    理時，坦承提供林國勳製作結訓名冊之資料，係其於每期將結訓時，依據駕訓班
    教練提供之考試名冊彙整作成其業務上製作之「考照順序表」（共八張，即附表
    二所列期別，每期各一張），再提供給林國勳據以製作結訓名冊（原審九十一年
    九月十八日審判筆錄），此部分之「考照順序表」係被告業務上登載不實之文書
    ，及另偽造實際上並未參加信泰駕訓班之駕駛訓練課程之林炳宏部分，雖未據公
    訴人予以起訴，然此與起訴部分，亦有裁判上一罪關係，為起訴效力所及；另外
    ，王文熙、史俊山、許政雄、蔡明輝及林旻蓉等五人，於偵查中均證稱渠等雖有
    教練證，但並未在信泰駕訓班從事教學工作，是台北市監理處查證過程中所調取
    之潘璟懋等五紙駕駛訓練記錄卡（九十一年度偵字第五六三號偵查卷第七十六頁
    到八十頁）背面之教練欄，顯非史俊山等五人授課所簽署之字跡，被告於審理中
    亦坦承「王文熙」之簽名係其所為，其餘四人及「陳伯帆」（附表三編號八）則
    為其找人代簽等語，是附表三編號八及附表四潘璟懋等五人之駕駛訓練紀錄卡之
    偽造私文書犯行部分，雖亦未據公訴人予以起訴，然與起訴之犯罪事實亦有連續
    犯之裁判上一罪之關係，亦為起訴效力所及，均得併予審理，附為說明。
三、原審予以論科，固非無見，惟查被告除犯有原審判決所認定之事實外，且明知案
    外人林炳宏（所涉偽造文書罪嫌，現由臺灣士林地方法院檢察署以九十一年偵字
    第五九八八號偵辦中）實際上亦未參加信泰駕訓班之駕駛訓練課程，竟仍將林炳
    宏有報名參加訓練之不實事項，登載於其教學業務上所製作掌管之駕駛訓練卡上
    ，其此部分犯行與其他論罪科刑部分亦有連續犯裁判上一罪關係，依審判不可分
    原則，亦為起訴效力所及，原審未及斟酌審判，容有未洽。檢察官上訴執此及被
    告上訴意旨指摘原判決不當，為有理由，原判決既有可議即無可維持，自應撤銷
    改判。爰審酌被告犯罪之動機、目的、手段、影響監理機關管理之正確性甚鉅，
    但犯罪後已與告訴人達成和解，賠償告訴人一百餘萬元（告訴人亦具狀表示撤回
    告訴），犯後態度尚稱良好，另念其妻現罹甲狀腺癌，家庭情狀不佳等一切情狀
    ，酌處如主文所示之刑示懲。
四、附表三除編號一梁嗣聖，係梁嗣聖本人所簽外，其餘同編號一之張進良及編號二
    至編號八、附表四等人偽造署押均依法沒收。
五、台灣士林地方法院檢察署移送併辦該署九十一年度偵字第五九八八號被告偽造文
    書部分，因與本件為同一事實，乃併予審理，併此明。
據上論斷，應依刑事訴訟法第三百六十九條第一項前段、第三百六十四條、第二百九
十九條第一項前段、刑法第二十八條、第五十六條、第三十一條第一項、第二百十六
條、第二百十條、第二百十四條、第二百十五條、第五十五條、第二百十九條，罰金
罰鍰提高標準條例第一條前段，判決如主文。
本案經檢察官田炳麟到庭執行職務。
中      華      民      國    九十二    年      一      月    二十四    日
                            臺灣高等法院刑事第十二庭
                                    審判長法  官  劉  景  星
                                          法  官  陳  博  志
                                          法  官  陳  志  洋
右正本證明與原本無異。
如不服本判決應於收受送達後十日內向本院提出上訴書狀，其未敘述上訴之理由者並
得於提起上訴後十日內向本院補提理由書（均須按他造當事人之人數附繕本）。
                                          書記官  蔡  佩  珊
中      華      民      國    九十二    年      一      月    二十七    日
附錄：本判決論罪科刑法條全文
刑法第二百十條
  偽造、變造私文書，足以生損害於公眾或他人者，處五年以下有期徒刑。
刑法第二百十四條
  明知為不實之事項，而使公務員登載於職務上所掌之公文書，足以生損害於公眾或
  他人者，處三年以下有期徒刑、拘役或五百元以下罰金。
刑法第二百十五條
  從事業務之人，明知為不實之事項，而登載於其業務上作成之文書，足以生損害於
  公眾或他人者，處三年以下有期徒刑、拘役或五百元以下罰金。
刑法第二百十六條
  行使第二百十條至第二百十五條之文書者，依偽造、變造文書或登載不實事項或使
  登載不實事項之規定處斷。
刑法第二百十九條
 偽造之印章、印文或署押，不問屬於犯人與否，沒收之。
附表二：被告所製作內容不實之開訓及結訓名冊
┌──────┬────────────────┬───────────┐
│期別        │製作名冊之種類及製作時時間      │寄名寄班之學員姓名    │
├──────┼────────────────┼───────────┤
│第十一期Ａ班│開訓名冊：八十九年九月二十二日  │梁慶助、丁皇吉、陳水聲│
│            │結訓名冊：八十九年十月二十六日  │                      │
├──────┼────────────────┼───────────┤
│第十三期Ｂ班│開訓名冊：八十九年十二月十八日  │張瑞明、李英俊        │
│            │結訓名冊：九十年一月二十一日    │                      │
├──────┼────────────────┼───────────┤
│第十四期Ｂ班│開訓名冊：九十年一月二十二日    │黃勝錫                │
│            │結訓名冊：九十年二月二十五日    │                      │
├──────┼────────────────┼───────────┤
│第十五期Ａ班│開訓名冊：九十年二月九日        │陳柏帆                │
│            │結訓名冊：九十年三月十五日      │                      │
├──────┼────────────────┼───────────┤
│第十六期Ｂ班│開訓名冊：九十年四月二日        │邱垂進、俞常吉        │
│            │結訓名冊：九十年五月六日        │                      │
├──────┼────────────────┼───────────┤
│第十七期Ａ班│開訓名冊：九十年四月二十日      │黃正三、陳文祥        │
│            │結訓名冊：九十年五月二十一日    │                      │
├──────┼────────────────┼───────────┤
│第十七期Ｂ班│開訓名冊：九十年五月七日        │林信宏、陳進忠        │
│            │結訓名冊：九十年六月十日        │                      │
├──────┼────────────────┼───────────┤
│第十八期Ｂ班│開訓名冊：九十年六月十一日      │張進良、謝見灝、劉家榮│
│            │結訓名冊：九十年七月十五日 │潘有成、白謙新、蔡劍鳴│
│            │                                │林信益                │
└──────┴────────────────┴───────────┘
附表三：被告製作不實之駕駛訓練紀錄卡（補充編號八陳柏帆部分）
┌──┬────┬─────────────┬─────────────┐
│編號│學員姓名│教練簽章欄內偽造之署押枚數│學員簽章欄內偽造之署押枚數│
│    │        │                          │                          │
├──┼────┼─────────────┼─────────────┤
│一  │張進良  │無（教練姓名梁嗣聖，係梁嗣│張進良  二十九枚          │
│    │        │聖本人所簽）              │                          │
├──┼────┼─────────────┼─────────────┤
│二  │謝見灝  │史俊山  二十八枚          │謝見灝  二十八枚          │
├──┼────┼─────────────┼─────────────┤
│三  │劉家榮  │許政雄  二十八枚          │劉家榮  二十八枚          │
├──┼────┼─────────────┼─────────────┤
│四  │潘有成  │蔡明輝  二十七枚          │潘有成  二十七枚          │
├──┼────┼─────────────┼─────────────┤
│五  │蔡劍鳴  │王文熙  二十七枚          │蔡劍鳴  二十七枚          │
├──┼────┼─────────────┼─────────────┤
│六  │白謙新  │林旻蓉  二十七枚          │林旻蓉  二十七枚          │
├──┼────┼─────────────┼─────────────┤
│七  │林信益  │王文熙  二十七枚          │林信益  二十七枚          │
├──┼────┼─────────────┼─────────────┤
│八  │陳柏帆  │王文熙  二十八枚          │陳柏帆  二十八枚          │
└──┴────┴─────────────┴─────────────┘
附表四：被告在學員駕駛訓練卡上，偽造教練簽名，進而以教練名義連續偽造該名教
        練有授課事實之文書：（為真正報名上課之學員，但教練並非記錄卡上任教
        之人，係由台北市監理處查證中之比對筆跡資料中，發現被告亦涉有此部分
        犯行）
┌──┬────┬─────────────┐
│編號│學員姓名│教練簽章欄內偽造之署押枚數│
│    │        │                          │
├──┼────┼─────────────┤
│一  │潘璟懋  │史俊山  二十七枚          │
├──┼────┼─────────────┤
│二  │林有得  │許政雄  二十七枚          │
├──┼────┼─────────────┤
│三  │邱鴻偉  │蔡明輝  二十八枚          │
├──┼────┼─────────────┤
│四  │施利芠  │林旻蓉  三十枚            │
├──┼────┼─────────────┤
│五  │陳高德  │王文熙  二十八枚          │
└──┴────┴─────────────┘


司法院資訊處製作；財團法人民間司法改革基金會備份。
